臺灣高等法院民事判決　　　　　　　　　　　　　　九十二年度重上字第二四五號
　　上　訴　人　 元大京華證券股份有限公司
　　法定代理人　 甲○○
　　訴訟代理人　 陳信瑩律師
　　複　代理人　 陳志雄律師
　　被　上訴人　 乙○○
　　訴訟代理人　 楊明廣律師
　　　　　　　　 胡智忠律師
　　　　　　　　 林正忠律師
右當事人間請求給付租金事件，經本院發回更審後，上訴人對於中華民國九十二年四
月二十二日臺灣臺北地方法院九十一年度重訴更一字第七號判決提起上訴，經本院於
九十三年七月二十七日言詞辯論終結，判決如左：
    主    文
原判決關於命上訴人給付超過新臺幣陸拾玖萬零參佰陸拾貳元，及自民國九十二年二
月十七日起至清償日止，按年息百分之五計算之利息部分，及該部分假執行之宣告，
暨命上訴人負擔訴訟費用之裁判均廢棄。
右開廢棄部分，被上訴人在第一審之訴及其假執行之聲請均駁回。
其餘上訴駁回。
第一、二審訴訟費用由上訴人負擔十分之一，餘由被上訴人負擔。
    事    實
甲、上訴人方面：
一、聲明：
  (一)原判決關於命上訴人給付新臺幣（下同）八百四十萬元、其遲延利息、假執行宣
    告及超過押租金一百二十萬九千八百四十二元抵銷，暨負擔訴訟費用部分均廢棄
    。
  (二)右廢棄部分，被上訴人在第一審之訴及其假執行之聲請駁回。
二、陳述：除引用原判決記載外，補稱略以：
  (一)伊應給付被上訴人之每月租金為八萬六千三百六十八元，除以押租金二百四十萬
    元之利息抵付外，其餘租期內未付租金以押租金中之一百二十萬九千八百四十二
    元即足抵付，故原審判決所命伊應給付被上訴人租金八百四十萬及其遲延利息，
    暨以押租金二百四十萬元抵銷超過一百二十萬九千八百四十二元部分即一百十九
    萬零一百五十八元，均為伊不服部分，而就抵銷部分，形式上雖為伊勝訴判決，
    然實質上對伊亦屬不利，自得併為上訴。
  (二)按土地法第九十七條第一項規定，旨在限制出租人乘勢哄抬租金，造成奇貨可居
    、一位難求之不合理現象，是其立法目的本與經濟上之強、弱無關，而重在公共
    政策與社會公益之考量，同法第九十八條、第九十九條之規定亦同。是以例外排
    除土地法第九十七條適用時，自應從嚴解釋。至最高法院五十四年臺上字第一五
    二八號判例（以下稱第一五二八號判例）指稱不受土地法第九十七條法定租金最
    高額限制之租賃標的物，僅指「市場攤位」或「建有房屋之攤位」而言，與單純
    供承租人為「經營證券業務」及「營商使用」之一般營業用房屋，迥然不同，殊
    不得任意擴大此一排除法律規定適用之範圍。
  (三)又依平均地權條例第十五條第一項第一款、第二款規定，主管機關於辦理房屋所
    坐落土地之規定地價時，應分區調查最近一年之土地買賣價格或收益價格，依據
    調查結果，劃分地價區段，並估計區段地價，提交地價委員會評議，顯見政府於
    辦理規定地價時，已將該地之市價及其所在之區段位置，列入考慮，故依土地法
    第九十七條規定，計算位於商業區、住宅區區房屋之最高租金限額，其
    金額已因地價之高低，而有所不同。伊向被上訴人所承租者為坐落於臺北市○○
    區○○段二小段一六九一、一六九二建號；門牌號碼為衡陽路三六號地下一樓之
    一、之二之建物（下稱系爭建物），屋齡已近十年，為住宅及辦公室混合之大樓
    ，與其同棟之辦公室，悉為供一般公司或律師事務所辦公使用，並無銀行設立，
    且因其所在較接近二二八紀念公園，繁華程度不若鄰近西門町一帶，實無被上訴
    人所稱系爭房屋享有「重慶金融商圈」帶來之商機及營業利益。況縱認系爭建物
    有該商機及利益，既非因被上訴人之管理，亦非系爭租約房屋本身所提供，而係
    坐落該地之每一建物均得享有，自不能與前揭第一五二八號判例所指出租人提供
    市場攤位承租人所享有之市場管理、衛生維持等特殊利益混為一談。被上訴人僅
    單純出租系爭建物予伊營商，並由伊自費雇用警衛或其他人員管理、維持安全與
    衛生，且自行負擔水電、管理費，及維護屋內設施等，是本件自仍應受土地法第
    九十七條所定最高租金額之限制。
  (四)另系爭建物使用執照雖記載使用分區係依台北市土地使用分區管制規則第二十四
    條規定為第四種商業區、原核准用途為一般零售業，並非金融保險業。然按該土
    地使用分區管制規則之規定，並非第四種商業區始能為金融保險業之使用，其他
    種類之商業區、甚至住宅區亦均得為金融保險業之用途，故對伊而言，只須得為
    金融保險業使用，是否為第四種商業區，實不具特別重要性。由於系爭建物本屬
    一般住、辦混合大樓之地下一、二層房屋，被上訴人僅單純出租予伊作為營業使
    用，已如前述，伊合併前之京華證券股份有限公司（下稱京華公司）承租時，依
    租約第七條第五項約定，尚須由京華公司另自行出資負擔增加或變更消防、逃生
    要求。被上訴人之前手即訴外人高淑珍等人僅在變更使用執照申請書上配合蓋章
    而已，對於上開增加、變更任何設施、設備或花費均非被上訴人或系爭租約房屋
    所提供，亦不能與前揭第一五二八號判例所指出租人出租市場攤位，承租人所享
    有之市場管理、衛生維持等特殊利益相提並論。被上訴人執其已取得變更之執照
    作為其出租予京華公司之前提，並依此論斷其所提供之租賃物因具有「金融保險
    業」執照而具有特殊利益及經濟價值之說法，應屬無據。
  (五)被上訴人於八十八年二月五日簽約時，已自原出租人即訴外人高淑珍等人處收受
    轉交之押租金二百四十萬元，以法定租金最高額八萬六千三百六十八元計算，其
    溢收押租金高達二百廿二萬七千二百六十四元，此尚不包括自被上訴人收受時起
    依年利率百分之十計算押租金之利息。至依九十年度房屋稅單記載之評定價格（
    建物每年均有折舊，故評定價格應逐年減少）及土地登記謄本記載之申報地價，
    計算至九十二年二月十五日租期屆滿時止，被上訴人尚應返還伊一百十九萬零一
    百五十八元。若認應以臺北市地價調查用建築改良物標準單價表（以下稱臺北市
    建物單價表）之標準計算，則依伊提出附表五房屋租金計算式之計算，以押租金
    利息及溢收之押租金抵付九十一年十一月十六日最後一期季租金，不足之金額十
    萬八千七百八十四元，再以被上訴人應返還之押租金抵付，並以該附表五之送達
    為抵銷之意思表示，則於租期屆滿時，被上訴人仍負有返還伊十四萬五千五百九
    十三元之義務。縱認兩造約定租金，不受土地法第九十七條規定法定租金最高額
    限制，但被上訴人溢收之押租金及依押租金計算之利息，依同法第九十八條、第
    九十九條第二項強制規定，伊仍得主張抵付，原審法院未予計算，逕於租約屆滿
    時，以被上訴人應返還之押租金與伊應付之租金抵銷，命伊給付餘額八百四十萬
    元及其遲延利息，亦有違誤。
三、證據：除援用第一審所提證據外，補提台北市土地使用分區管制規則節本、房屋
    租金計算表為證。
乙、被上訴人方面：
一、聲明：駁回上訴。
二、陳述：除引用原判決記載外，補稱略以：
  (一)營業用房屋其營業利益顯超過一般住屋者，當無土地法第九十七條租金最高限額
    限制之適用，為最高法院九十一年度台上字第二五八號、九十二年度台簡上字第
    二○號、九十二年度台上字第一四七五號等判決所採新近見解。而所謂「營業利
    益」，應包含不動產坐落地點所形成整體商圈帶來之企業形象與消費人潮等利益
    ，而不只限於「市場攤位承租之管理利益」而已，甚且「不動產坐落地之整體商
    圈利益」更應遠遠超過「市場攤位承租之管理利益」，此為現代商業社會任何人
    皆知之經驗法則。再者，房屋租金收入為出租人應依法申報作為課徵稅捐之標的
    ，若出租人申報房租過低，稅捐機關將依照不動產所在地區之合理租金行情重新
    核定應課徵稅額，顯見決定房租金額係依自由市場供需法則所決定，司法機關不
    得任意介入決定不動產租賃之最高租金額度。以本件具體情事言，系爭建物係位
    於臺北市○○路博愛特區內之重慶商圈，上訴人公司承租作為營業據點使用之面
    積高達一百七十五坪，是兩造約定每月四十餘萬元租金，不僅為使用系爭建物之
    代價，且包含整體不動產坐落位置──博愛特區、重慶金融商圈，所帶來之商機
    及經濟利益，其利益更遠大於「市場攤位之管理利益」，當無土地法第九十七條
    租金最高限額限制之適用。反之，若依上訴人主張，每月只能收取法定租金八萬
    餘元，且採行強制不准當事人以特約更動該法定租金數額之見解，將會對不動產
    租賃市場產生混亂與衝擊。
  (二)事實上，土地法第九十七條租金最高限額之規定，已與目前社會經濟運作實況脫
    節，且有害經濟生活之進行。蓋，由於時代變遷，對於不動產之需用目的，已從
    「棲身立命」之基本人身所需，而轉為商業行為中營業工具、營業成本之一部分
    。誠如前揭最高法院民事判決所表達意見：「營業用房屋租金之多寡，自應本諸
    契約自由之原則，回歸市場機制」，始為合理。否則，強以立法介入市場應基於
    經濟原理之自然運作，將會造成房地產租賃市場大亂，無人願意出租房屋，受損
    的將是現行經濟制度與全體社會之利益。上訴人公司為國內目前最大之證券商，
    為經濟勢力與專業能力強大之財團，顯係基於精密之成本計算與考量後，才會選
    擇以相當且合理之租金租用系爭建物作為營業據點，與一般平民百姓租屋居住並
    不相同，絕無可能因上訴人依約支付每月四十餘萬元之租金而致「影響國民生計
    」。再者，商圈、商機之形成，乃集合社會上眾多資本與規劃、設計、管理等勞
    務投入，所創造出不動產建築空殼以外之「附加價值」；爾後透過不動產買賣，
    將該等因資本及規劃管理產生之附加價值加入售價，與建物空殼同為轉讓。因此
    ，不動產購買者所支付之價金中，實已包含承繼眾多人為構建商圈所投入之資本
    、與規劃、設計、管理等一切得以提昇不動產價值之因素。伊以當地商圈不動產
    合理市價每坪六十萬元購買使用面積高達一百七十五坪之系爭建物，即包含此等
    價值因素；再將之出租上訴人營業使用，絕非上訴人所稱，該等商機與利益，非
    因伊管理與付出所帶來的謬誤說法。況如今伊背負至少六千萬元之銀行貸款，每
    月應付銀行之本息即達數十萬元，若伊只收每月八萬餘元之法定租金，根本無法
    平衡，又因上訴人拒繳租金已近二年，伊已面臨週轉困難、系爭建物將受拍賣之
    厄運。是以土地法第九十七條規定計算本件租金，不但無法達到「保護社會發展
    」之公共政策，反致社會經濟發展陷入混亂與停頓。
  (三)系爭建物依臺北市土地使用分區管制規則第二十四條規定為第四種商業區，屬於
    最高級數之商業使用分區，於不動產市場上顯然有最高之交易價值，亦應有相對
    應之租賃價值；即伊依照市場之自由經濟法則，以相當之價格購得可以作為第四
    類商業區用途之系爭建物，而將之出租予上訴人為公司使用，使上訴人取得符合
    其營業使用用途之建物而合法經營其本業，不致有違背核定使用用途之情形。在
    供給符合上訴人需求建物之情形下，伊當然應取得相對應之租金。至上訴人公司
    須依租約第七條第五項約定，自行負擔系爭建物變更為證券商營業場地所需費用
    部分，僅屬雙方對於某特定行政費用約定由上訴人負擔而已，並無太大意義，也
    不會改變租賃物之性質抑或契約當事人之角色地位。事實上，系爭建物之所以得
    作為或申請變成第四種商業區使用，乃因系爭建物之坐落地點、建坪、結構等因
    素，能符合法規所定之規格與條件，並非因約定由上訴人公司負擔該聲請費用，
    才使系爭建物變成第四類商業區。
  (四)再據最高法院四十七年臺上字第一一五二號及四十八年台上字第一五三六號判例
    意旨，可知民法第四百四十二條規定僅「在不動產之價值有降昇」之特殊情況時
    ，當事人之一方始得聲請法院酌定增減其租金。是如准許上訴人直接依前開土地
    法之規定直接計算租金，並不需符合「在不動產之價值有降昇」特殊情狀，且違
    反應起訴聲請法院為之之規定，於法條之適用上顯失衡平。再由臺北市政府地政
    處九十二年十一月二十六日北市地二字第○九二三三三三六九○○號與九十三年
    一月十二日北市地二字第○九三三○三六○八○○號等函所述，關於系爭租賃標
    的物之建物部分，並未辦理「建築物價額」之估定，若僅憑該地政機關提供之臺
    北市建物單價表所列估價，系爭建物之單價為「每平方公尺二萬零三百零九元」
    ，折合每坪應為六萬七千一百三十七元，顯然昧於社會實況。蓋系爭建物係八十
    一年間興建，位於十三層大樓之地下一樓，屋齡尚新，且採用當時之高級建材，
    伊購買成本每坪超過六十萬元，已如前述。且上開單價表，未曾考慮建物之建材
    品質與價格，甚且不論建物所處樓層，幾乎統一採「坪數×每坪單價」之估價，
    顯無法清楚反映系爭建物之合理價格。再者，該單價表所示折價後之單價亦未含
    裝潢費、照明設備及土地價格等，足證該單價表所示內容之不合理。又不動產之
    使用與租賃價值通常都決定於地理位置，與受建物本身「折舊率」之影響無關，
    是上開臺北市地政處函另附之臺北市地價調查用建築改良物耐用年數及每年折舊
    率表，亦無參考價值。
  (五)關於土地法第九十八條規定擔保金利息視為租金之一部，及第九十九條規定擔保
    金額不得超過二個月房屋租金之總額，並非強制規定。按系爭租約內容係由上訴
    人公司之法務人員與系爭建物前手高淑珍等人所簽立，伊僅嗣後繼受、依循原契
    約之約定而已。由於上訴人公司為證券業，對於經營據點必須投入較高之裝潢設
    備以配合裝設電腦連線設備之需要，勢須長期承租系爭建物，分年攤提裝潢成本
    ，始能減少固定成本支出。為此，其必提出較優越之競爭條件，爭取不動產所有
    權人同意一次長期出租，故押租金之多寡，係上訴人公司主動提出之競租條件，
    亦為不動產所有權人決定是否出租之考慮因素之一。基於上訴人公司經濟成本計
    算之考量，於追求利潤、衡量成本時，應已考慮過押租金之數額。土地法第九十
    七條關於租金額上限規定，於本件應回歸契約自由原則與市場機制而不適用，已
    如前述，舉重明輕，同法第九十八條亦應回歸契約自由原則與市場機制而不予適
    用，上訴人所謂「押租金應依年利率百分之十計息」之主張，亦無可採。縱認土
    地法第九十八條、九十九條為強制規定，惟上訴人所交付之二百四十萬元押租金
    ，即相當於六個月之租金，已超過土地法第九十九條規定二個月租金之總額，伊
    依循原有條件而承受系爭租約，從未要求提高押租金；今因上訴人公司要裁撤營
    業據點，系爭建物對之已無營業價值，竟主張當初本身所擬之條件違反強制規定
    而認自己不受拘束，實無誠信可言。
三、證據：除援用第一審所提證據外，補提使用執照、臺北市土地使用分區管制規則
    節本、變更使用執照證明、剪報、房屋稅單、土地謄本等件為證。
丙、本院依職權函請臺北市政府地政處(一)依土地法第九十七條第一項及土地法施行法
    第二十五條規定，估定系爭建物之價額；(二)解釋「建築物減除折舊後之單價為每
    平方公尺二萬零三百零九元（不含裝潢、照明設備及土地價格）」之「不含裝潢
    」是否指不含建物之外牆及地板？
    理    由
一、被上訴人主張：伊所有系爭建物於八十八年二月五日出租予上訴人合併前之京華
    公司，租賃期間自八十八年二月十六日起至九十二年二月十五日止計四年，租金
    每月四十萬元，由上訴人按季於每年二、五、八、十一月之第十六日繳付，自第
    二年起每年調升為每月加計簽約時租金５％（按為二萬元），作為該一年度之租
    金，押租金為二百四十萬元，合併後之上訴人並承受該租賃契約一切權利義務。
    嗣上訴人於租賃期限屆滿前之八十九年八月三十日以臺北市○○路郵局第二七七
    九號存證信函通知伊，將於同年十一月三十日提前終止租約，為伊所拒，是雙方
    租賃契約仍繼續存在。伊於八十九年一月間收受至九十年二月十五日之租金支票
    ，業已兌現，惟之後上訴人即未再依約繼續繳付租金。依上開調整租金之約定，
    本件租金自九十年二月十六日起至九十一年二月十五日止已調整為每月四十四萬
    元（每季應繳一百三十二萬元）；自九十一年二月十六日起至九十二年二月十五
    日止已調整為四十六萬元（每季應繳一百三十八萬元），二年租金共計一千零八
    十萬元，上訴人屆今仍未支付等情，爰依兩造租賃契約，求為命上訴人給付八百
    四十萬元，及計付如原判決附表二所示利息起算日起之法定遲延利息之判決（被
    上訴人原起訴請求判命上訴人給付一千零八十萬元及如原判決附表一所示利息起
    算日起之利息，原判決准如上述，駁回其餘，被上訴人就其敗訴部分，未據聲明
    不服）。
二、上訴人則以：被上訴人請求之租金，超過依土地法第九十七條規定計算之法定最
    高限額，故就超過部分無請求權；且被上訴人於八十八年二月五日簽約時，已收
    受前出租人高淑珍等人轉交之押租金二百四十萬元，以法定租金最高額八萬六千
    三百六十八元計算，其溢收押租金高達二百廿二萬七千二百六十四元，此尚不包
    括自被上訴人收受時起依年率百分之十計算押租金之利息。依九十年度房屋稅單
    記載之評定價格，及土地登記謄本記載之申報地價，計算至九十二年二月十五日
    租期屆滿時止，以被上訴人溢收押租金及其利息抵付後，被上訴人尚應返還伊一
    百十九萬零一百五十八元；若以臺北市建物單價表之標準計算，以押租金利息及
    溢收之押租金抵付九十一年十一月十六日最後一期季租金，不足之金額十萬八千
    七百八十四元，再以被上訴人應返還之押租金抵付，則於租期屆滿時，被上訴人
    應返還伊十四萬五千五百九十三元等語，資為抗辯。
三、查兩造對於上訴人之前身京華公司與被上訴人就系爭建物所簽訂之租賃契約，已
    由上訴人承受，及對於租賃期間、租金金額、押租金之約定、押租金已由被上訴
    人之前手高淑珍等轉交，又上訴人於八十九年八月三十日通知提前於同年十一月
    三十日提前終止租約，為被上訴人所拒，但上訴人僅繳交至九十年二月十五日之
    租金，即未再繳付，另租期屆滿，本件訴訟中兩造就租賃物返還事協議，上訴人
    已於九十二年二月十七日交還系爭建物等事實，為兩造所不爭執，並有租賃契約
    書、存證信函及協議書（見原審九十一年度重訴更一卷七○頁）等件附卷為證，
    堪信為真實。
四、按城市地方房屋之租金，以不超過土地及其建築物申報總價年息百分之十為限。
    以現金為租賃之擔保者，其現金利息視為租金之一部；前項利率之計算，應與租
    金所由算定之利率相等。前條擔保之金額，不得超過二個月房屋租金之總額；已
    交付之擔保金，超過前項限度者，承租人得以超過之部分抵付房租，土地法第九
    十七條第一項、第九十八條、第九十九條分別定有明文。此等對於房屋及基地租
    用之限制，乃土地法為防止租金過高影響國民生計及社會發展所設之規定，符合
    國家調整土地私有，實施平均地權，節制資本，以謀國計民生均足之政策（憲法
    第一百四十二條參照），性質上應屬強制規定（最高法院四十三年台上字第三九
    二號及五十九年台上字第七九三號判例，暨五十九年度台再字第九十三號判決參
    照）。基此強制規定，當事人於交易時，若另行約定超過限制之標準，並自願履
    行，因屬法定限制之外自由處分私權之行為，若不影響公共利益，法律自毋庸加
    以干涉。但於訂約之後，當事人對於租金數額有爭議時，在國家政策及法律規定
    尚未修正之前，承租人據以主張租金之限制，仍於法有據。雖然「契約自由」、
    「誠實履約」本屬財產交易之重要原則，但與立法原則及公共政策互相牴觸時，
    在公益與私益的價值考量上，仍應以後者為重。最高法院五十四年台上字第一五
    二八號判例謂：「市場攤位之承租人，不僅在其承租之攤位得以營商，並得享受
    整個市場之特殊利益，其應付租金不僅為使用攤位之對價，且包括此項特殊利益
    之對價在內，自非普通之房屋兼土地之承租可比，固不受土地法第九十七條及實
    施都市平均地權條例第四十八條（舊）所定，房租及地租最高限制之拘束」，係
    就市場經營者將市場攤位租予承租人之情形而為釋示，意謂市場經營者不惟提供
    攤位於承租人營商，並負責該市場之經營管理及場內秩序與衛生之維持，與單純
    將房屋之店面出租於他人營商者，尚有不同（最高法院七十二年度台上字第四二
    七八號、八十四年度台上字第六九六號及九十一年度台簡上字第一九號判決參照
    ）。經查系爭建物係被上訴人租與上訴人之前身京華公司經營證券業務，為兩造
    所不爭執，且有房屋租賃合約書足稽（見原審九十年度北重訴字第一五號卷九頁
    ）。被上訴人雖以：系爭建物係位於臺北市○○路博愛特區內之重慶商圈，依臺
    北市土地使用分區管制規則第二十四條規定為第四種商業區，屬於最高級數之商
    業使用分區，伊支出較高之交易價值購買，亦應有相對之租金價值，蓋上訴人承
    租系爭建物作為營業據點使用，兩造約定每月四十餘萬元租金，不僅為使用系爭
    建物之代價，且包含整體不動產坐落位置──博愛特區、重慶金融商圈，所帶來
    之商機及經濟利益，其利益更遠大於「市場攤位之管理利益」等語，主張無土地
    法第九十七條租金最高限額限制之適用。然該等商圈之形成及所產生之商機及經
    濟利益，乃至變更系爭建物為金融保險業（證券經紀業）用途，均非基於出租人
    之「經營、管理、維持」而來，與前揭最高法院五十四年台上字第一五二八號判
    例所稱「市場經營者不惟提供攤位於承租人營商，並負責該市場之經營管理及場
    內秩序與衛生之維持」，顯不相同。且土地法第九十七條第一項規定所謂之土地
    價額，依同法施行細則第二十五條之規定，係指法定地價而言，而土地法第一百
    四十八條規定土地所有權人依土地法所申報之地價為法定地價，故土地法第九十
    七條所謂之土地申報價額，即指該土地之申報地價；而舉辦規定地價或重新規定
    地價時，土地所有權人未於公告期間申報地價者，以公告地價百分之八十為其申
    報地價，為平均地權條例第十六條前段所明定，該條例第十五條第一項第一款、
    第二款復規定，主管機關於辦理房屋所坐落土地之規定地價時，應分區調查最近
    一年之土地買賣價格或收益價格，依據調查結果，劃分地價區段，並估計區段地
    價，提交地價委員會評議，顯見主管機關於辦理規定地價時，已將該土地之交易
    價格及其所在區段位置，列入考慮，故依土地法第九十七條規定，計算位於商業
    區、住宅區區房屋之最高租金限額，其金額已因地價之高低，而有所不
    同。是被上訴人主張系爭建物租金無土地法第九十七條租金最高限額限制之適用
    ，尚非有據。至被上訴人所舉最高法院九十一年度台上字第二五八號、九十二年
    度台簡上字第二○號及九十二年度台上字第一四七五號等判決，並非判例，所持
    見解尚不得拘束本院，附此敘明。
五、系爭建物坐落之臺北市○○區○○段二小段三六三號土地，依網際網路臺北市公
    告土地現值及公告地價查詢系統資料，其八十七年七月至八十九年六月止之公告
    地價為每平方公尺十六萬二千零五元，依平均地權條例第十六條規定以公告地價
    百分之八十為申報地價即每平方公尺十二萬九千六百零四元，八十九年七月至九
    十二年十二月之公告地價為每平方公尺十六萬二千二百四十二元，折算申報地價
    為每平方公尺十二萬九千七百九十四元。以該土地面積共七百九十六平方公尺，
    系爭建物所占應有部分為十萬分之二九四一，有謄本足稽（見原審九十年度北重
    訴字第一五號卷四六頁以下），則八十八年二月五日兩造簽訂系爭租賃契約時，
    土地價額為三百零三萬四千零七十六元（129604×796×2941/100000＝0000000
    ，上訴人提出計算式均採元以下四捨五入，被上訴人並不爭執，爰採此為計算方
    式，以下皆同），八十九年七月以後為三百零三萬八千五百二十四元（129794×
    796×2941/100000＝0000000）。而土地法第九十七條所謂建築物之價額，依土
    地法施行法第二十五條規定，係指該管直轄市或縣（市）地政機關估定之價額。
    經本院函請臺北市政府地政處依該規定，估定系爭建物之價額，雖據該處於九十
    二年十一月二十日以北市地二字第○九二三三三三六九○○號函覆以：「因囿於
    本處編制與專業人員之欠缺，而影響建築改良物價額因素繁多，非地政人員所能
    掌握，故該項建築物價額之估計向均未有辦理」，然經其適用「臺北市建物單價
    表」及「臺北市地價調查用建築改良物耐用年數及每年折舊率表」（以下稱臺北
    市建物折舊率表），系爭建物為十三樓建築物，依為臺北市建物單價表所列鋼筋
    混凝土造辦公室、住宅、店舖之標準單價上下限平均數額每平方公尺二萬三千元
    ，折舊率為每年百分之一‧三（見本院卷一五○頁以下），上開臺北市建物單價
    表及臺北市建物折舊率表，均已標明為「地價調查用」，且該標準單價中雖不含
    建築改良物之裝潢、照明設備及土地價格，但函蓋外牆及地板，亦據該處說明在
    卷（見本院卷一八九頁），尚符前開土地法及其施行法規定，應可採為計算系爭
    建物價額之標準。被上訴人抗辯應以房屋稅課稅現值為計算標準，尚非可採。則
    於八十三年四月七日完工取得使用執照（見本院卷五一頁），至八十八年二月十
    六日系爭租賃契約開始之時，已使用滿四年，其折舊後每平方公尺價額為二萬一
    千八百二十七元〔計算式為：23000×（1－1.3％）的ｎ次方，ｎ為年數〕，系
    爭建物包括地下一層（第一六九一建號）面積五百六十二‧八二平方公尺、地下
    二層（第一六九二建號）面積十三、三三平方公尺，有謄本可佐（見原審九十年
    度北重訴字第一五號卷七八頁以下），則其房屋總價額為一千二百五十七萬五千
    六百二十六元（21827×562.82＋21827×13.33＝00000000）。從而，兩造簽約
    之時，系爭建物土地及建築物之總價額為一千五百六十萬九千七百零二元（
    0000000＋00000000＝00000000），以其坐落位置在臺北市博愛特區○○○○○
    路商圈，各項經濟活動熱絡，以房地總價百分之十計算其租金，應屬適當，上訴
    人自行計算亦以此為度，是其每月租金為十三萬零八十一元（00000000×10％÷
    12＝130081），法定押租金為二十六萬零一百六十元（130081×2＝260162）；
    此一租金及押租金額度，於簽約當時既屬合法，雖申報地價有逐年調整及房屋有
    折舊之情形，亦不受影響。惟系爭房屋租賃契約第三條第二款有房屋租金自第二
    年起逐年調升之約定，自應解為兩造間有如法定租金上升則一同調升之合意。但
    經計算其法定租金額度，係呈逐年下降之情事（詳如附表一），故系爭房屋租賃
    期間，其每月租金應均為十三萬零八十一元。
六、系爭租賃契約約定租金每月四十萬元，由上訴人按季於每年二、五、八、十一月
    之第十六日繳付，並自第二年起每年調升為每月加計簽約時租金５％（按為二萬
    元），作為該一年度之租金，及押租金為二百四十萬元。則依前揭說明，超過法
    定租金最高限額部分之約定無效，被上訴人無請求權，然如上訴人已任意給付者
    ，不得請求返還；至押租金部分，依上引土地法第九十八條及第九十九條之強制
    規定，其中法定押租金二十六萬零一百六十元部分，依租金所由算定之利率計算
    之利息視為租金之一部，逾法定押租金額度部分，亦得抵付租金。系爭租賃契約
    第三條第四項約定：「乙方（即上訴人）為保證屆期遷讓絕不拖延或無法回復原
    狀時，特給付給甲方（即被上訴人）遷屋保證金新台幣貳佰肆拾萬元整。甲方於
    租賃期滿交還房屋時『無息』返還。」其金額超過法定押租金額度者，與法律強
    制規定不符，應屬無效，自得請求返還。是被上訴人請求上訴人給付九十年二月
    十六日以後租金，及計付如原判決附表二所示利息起算日起之法定遲延利息，上
    訴人抗辯依上開土地法規定，以逾法定額度之押租金抵付租金，並以法定押租金
    之返還請求權為抵銷之抗辯，尚無不合。然九十年二月十六日之前法定押租金利
    息，已視為上訴人每期繳付租金之一部，屬任意給付，不得再據以請求扣抵租金
    ；逾法定押租金數額部分，既屬無效，而應返還，即無再視為押租金而計息之餘
    地。準此，計算上訴人應付租金（計算式，詳如附表二）後，至九十二年二月十
    七日兩造協議完成交還系爭建物為止，上訴人積欠租金共九十三萬零三十八元（
    162560＋383739＋383739＝930038），及其中十六萬二千五百六十元自九十一年
    五月十七日起至同年八月十六日止、五十四萬六千二百九十九元自九十一年八月
    十七日起至同年十一月十六日止、九十三萬零三十八元自九十一年十一月十七日
    起至九十二年二月十六日止，按法定利息計算之遲延利息計二萬零四百八十六元
    （2032＋6829＋11625＝20486）。上訴人以被上訴人依系爭租賃契約第三條第三
    款規定於伊交還系爭建物應同時返還之法定押租金二十六萬零一百六十二元為抵
    銷抗辯，則依民法第三百二十三條規定先抵充利息，次充租金原本，則尚積欠租
    金六十九萬零三百六十二萬元（000000－00000－000000＝-690362）。
七、綜上所述，被上訴人本於房屋租賃之法律關係，請求上訴人給付自九十年二月十
    六日起未付之各期租金，及各自各期應給付日之翌日起至清償日止按年息百分之
    五計算之法定遲延利息，於六十九萬零三百六十二萬元，及自九十二年二月十七
    日起之遲延利息部分，為有理由，應予准許。逾此所為請求，為無理由，應予駁
    回。原審就超過上開應准許部分，為上訴人敗訴判決，並為假執行之宣告，自有
    未洽。上訴意旨就此部分指摘原判決不當，求予廢棄改判，為有理由。爰將原判
    決該部分廢棄，改判如主文第二項所示。至於上開應准許部分，原審判命上訴人
    給付，並為假執行之宣告，核無違誤，上訴意旨，就此部分，仍執陳詞，指摘原
    判決不當，聲明廢棄，為無理由，應駁回其上訴。
八、本件事證已臻明確，兩造其餘主張及舉證等攻擊防禦方法，核與判決結果不生影
    響，爰不一一論述。
九、據上論結，本件上訴為一部有理由，一部無理由。依民事訴訟法第四百五十條、
    第四百四十九條第一項、第七十九條，判決如主文。
中　　　華　　　民　　　國　　九十三　　年　　　八　　　月　　　十　　　日
                              民事第十一庭
                                  審判長法  官　黃　熙　嫣
                                        法  官  鄭　傑　夫
                                        法  官  陳　介　源
正本係照原本作成。
如不服本判決，應於收受送達後二十日內向本院提出上訴書狀，其未表明上訴理由者
，應於提出上訴後二十日內向本院補提理由書狀（均須按他造當事人之人數附繕本）
上訴時應提出委任律師或具有律師資格之人之委任狀；委任有律師資格者，另應附具
律師資格證書及釋明委任人與受任人有民事訴訟法第四百六十六條之一第一項但書或
第二項（詳附註）所定關係之釋明文書影本。
中　　　華　　　民　　　國　　九十三　　年　　　八　　　月　　 十八 　　日
　　　　　　　　　　　　　　　　　　　　書記官  鎖　瑞　嶺
附註：
民事訴訟法第四百六十六條之一（第一項、第二項）：
對於第二審判決上訴，上訴人應委任律師為訴訟代理人。但上訴人或其他法定代理人
具有律師資格者，不在此限。
上訴人之配偶、三親等內之血親、二親等內之姻親，或上訴人為法人、中央或地方機
關時，其所屬專任人員具有律師資格並經法院認為適當者，亦得為第三審訴訟代理人
。
附表一、
1.八十八年四月七日至八十九年四月六日之法定租金為每月十二萬八千七百十七元：
  八十八年四月七日至八十九年四月六日房屋折舊後每平方公尺為二萬一千五百四十
  三元，房屋價額為一千二百四十一萬一千九百九十九元（21543×562.82＋21543×
  13.33＝00000000），土地及建築物之總價額為一千五百四十四萬六千零七十五元
  （0000000＋00000000＝00000000），其法定租金為每月十二萬八千七百十七元（
  00000000×10％÷12＝128717）
2.八十九年四月七日至八十九年六月三十日之法定租金為每月十二萬七千三百七十三
  元、八十九年七月一日至九十年四月六日之法定租金為每月十二萬七千四百十元：
  八十九年四月七日至九十年四月六日房屋折舊後每平方公尺為二萬一千二百六十三
  元，房屋價額為一千二百二十五萬零六百七十七元（21263×562.82＋21263×
  13.33 ＝00000000），其中八十九年四月七日至八十九年六月三十日土地及建築物
  之總價額為一千五百二十八萬四千七百五十三元（0000000＋00000000＝00000000
  ），其法定租金為每月十二萬七千三百七十三元（00000000×10％÷12＝127373）
  ，八十九年七月一日至九十年四月六日土地及建築物之總價額為一千五百二十八萬
  九千二百零一元（0000000＋00000000＝00000000），其法定租金為每月十二萬七
  千四百十元（00000000×10％÷12＝127410）
3.九十年四月七日至九十一年四月六日之法定租金為每月十二萬六千零八十五元：
  九十年四月七日至九十一年四月六日房屋折舊後每平方公尺為二萬零九百八十七元
  ，房屋價額為一千二百零九萬一千六百六十元（20987×562.82＋20987×13.33＝
  00000000），土地及建築物之總價額為一千五百十三萬零一百八十四元（0000000
  ＋00000000＝00000000），其法定租金為每月十二萬六千零八十五元（00000000×
  10％÷12＝126085）
4.九十一年四月七日至九十二年二月十五日之法定租金為每月十二萬四千七百七十四
  元：
  九十一年四月七日至九十二年二月十五日房屋折舊後每平方公尺為二萬零七百十四
  元，房屋價額為一千一百九十三萬四千三百七十一元（20714×562.82＋20714×13
  .33＝00000000），土地及建築物之總價額為一千四百九十七萬二千八百九十五元
  （0000000＋00000000＝00000000），其法定租金為每月十二萬四千七百七十四元
  （00000000×10％÷12＝124774）
附表二：
1.被上訴人得收受之法定租金為每月十三萬零八十一元。
2.法定押租金為二十六萬零一百六十二元（130081×2＝260162），每月利息為二千
  一百六十八元（260162×10％÷12＝2168）
3.上訴人應於每年二、五、八、十一月十六日繳付之季租金為三十八萬三千七百三十
  九元（130081×3－2168×3＝383739，即法定租金減去視為租金一部之法定押租金
  利息）。
4.被上訴人溢收之押租金為二百十三萬九千八百七十四元（0000000－000000＝
  0000000）。
5.自九十年二月十六日起以被上訴人溢收之押租金，逐次抵付租金，至九十一年五月
  十六日（按即第六次）溢收之押租金抵盡後，尚不足繳付之租金為十六萬二千五百
  六十元（0000000－000000×6＝-162560）
6.上訴人尚應於九十一年八月十六日及同年十一月十六日各繳付季租金三十八萬三千
  七百三十九元。
